【裁判字號】    99,台上,2785
【裁判日期】    990506
【裁判案由】    傷害致重傷
【裁判全文】
最高法院刑事判決            九十九年度台上字第二七八五號
上  訴  人  台灣高等法院檢察署檢察官
上  訴  人
即  被  告  甲○○
            乙○○
上 列一 人
選任辯護人  李漢鑫律師
上  訴  人
即  被  告  丙○○  男民國○○年○月○○日生
                    身分證統一編號：Ｚ000000000
                    住台灣省台北縣汐止市○○街474巷5號5
                    樓
選任辯護人  朱容辰律師
上  訴  人
即  被  告  丁○○  男民國○○年○月○日生
                    身分證統一編號：Ｚ000000000
                    住台灣省台北縣汐止市○○街24巷35號
選任辯護人  林詮勝律師
上列上訴人等因被告等傷害致重傷案件，不服台灣高等法院中華
民國九十六年六月十五日第二審判決（九十五年度上訴字第三四
六五號，起訴案號：台灣士林地方法院檢察署九十三年度偵字第
七四八０、八二五六號），提起上訴，本院判決如下：
    主  文
原判決撤銷，發回台灣高等法院。
    理  由
本件原判決認定上訴人即被告甲○○、乙○○、丙○○、丁○○
有其事實欄所載之犯行，因而撤銷第一審之科刑判決，改判依想
像競合犯規定從一重仍論處甲○○、乙○○、丙○○、丁○○共
同傷害人之身體，因而致人於重傷罪刑，固非無見。
惟查：（一）刑法第二百七十七條第二項後段之傷害致重傷罪，
係對於犯普通傷害罪致發生重傷結果所規定之加重結果犯，依同
法第十七條規定，以行為人能預見其重傷結果之發生而不預見為
要件。此所謂「能預見」，係指客觀情形而言，與行為人本身主
觀上有無預見之情形不同。倘行為人主觀上已有預見，而結果之
發生又不違背其本意時，則屬同法第十三條第二項所規定「間接
故意」之範疇，無復論以加重結果犯之餘地。因此，行為人對於
結果之發生「客觀上」能否預見、「主觀上」是否不預見，以及
該項結果之發生有無違背其本意，均與行為人應負何種刑責之判
斷攸關，此項構成犯罪之事實，依刑事訴訟法第三百零八條、第
三百十條第一款規定，不僅於有罪判決事實中應明白認定，且須
說明其憑以認定之理由。原判決雖於事實內認定丙○○、乙○○
、蘇啟帆（已歿）、甲○○及丁○○在客觀上本可預見持棍棒類
之鈍器、酒瓶及用手、腳共同毆打張福田，會受重傷害之結果，
竟共同基於普通傷害之犯意聯絡，分持棍棒類之鈍器、酒瓶及以
手、腳共同毆打張福田，甲○○、丁○○與張福田於扭打時，甲
○○先用高梁酒瓶丟往張福田頭部，再持棍子往張福田頭部用力
猛敲數下，致張福田頭部流血，受有頭部外傷、臉部多處擦、挫
傷、右肩瘀血，後因頭部外傷併顱內出血、顱骨骨折及水腦症，
經救治後現呈植物人狀態而受有重大不治之身體傷害等語，但就
丙○○、乙○○、蘇啟帆、甲○○及丁○○對毆打人之頭部，足
以導致頭部外傷併顱內出血、顱骨骨折及水腦症，復呈植物人狀
態而受有重大不治之身體傷害之結果，雖已說明客觀上能預見，
然對於「主觀上」是否不預見？對重傷結果之發生有無違背其本
意？並未於理由內詳細說明所憑認定之依據及其心證理由，已不
足為論罪科刑之依據，自屬違背法令。（二）審理事實之法院對
於卷內與被告犯罪構成要件有關且依法應予調查之證據，均應詳
為調查，然後基於調查所得之心證以為判斷事實之基礎，故證據
雖已調查，苟未調查明白，即與未經調查無異，如遽行判決，難
謂無刑事訴訟法第三百七十九條第十款所稱應於審判期日調查之
證據，而未予調查之當然違背法令。再刑法第十條第四項第六款
之重傷，係指除去同項第一款至第五款之傷害而於身體或健康有
重大不治或難治之傷害者而言；所謂於身體或健康有重大不治或
難治之傷害，係指傷害重大，且不能治療或難於治療，於人之身
體或健康有重大影響者而言。原判決理由雖引用國防大學國防醫
學院三軍總醫院（下稱三軍總醫院）病歷摘要、三軍總醫院附設
民眾診療服務處診斷證明書二紙、張福田受傷後照片五張及三軍
總醫院民國九十三年九月二日集逵字第０九三００一七七二八號
函，認張福田受有頭部外傷併顱內出血、顱骨骨折及水腦症，經
救治後現呈植物人狀態而受有重大不治之身體傷害，謂被害人所
受之傷已達刑法所稱重大傷害之程度（見原判決第十八頁第十四
行以下）。然依卷附三軍總醫院上揭函覆說明二所載「目前術後
仍呈現植物人狀態，若經半年尚未清醒，則較無復原之可能」（
見偵字第七四八０號卷第七十頁），故張福田是否永呈植物人狀
態，於診治時似尚未能完全確認，其傷勢迄今復原狀況為何，是
否仍呈植物人狀態，如已清醒，能否恢復至原來正常狀態，是否
已達刑法第十條第四項第六款所列其他於身體或健康有重大不治
或難治之重傷程度？顯然尚有疑義。此部分事實尚欠明確，因攸
關被害人受傷是否已達重傷之認定，自應詳加釐清。原審未予調
查究明，遽行判決，自有調查職權未盡之違法。（三）被告以外
之人於審判中有死亡、身心障礙致記憶喪失或無法陳述、滯留國
外或所在不明而無法傳喚或傳喚不到、到庭後無正當理由拒絕陳
述等情形之一，其於檢察事務官、司法警察官或司法警察調查中
所為之陳述，經證明「具有可信之特別情況」，且為「證明犯罪
事實之存否所必要」者，得為證據，刑事訴訟法第一百五十九條
之三定有明文。被告以外之人於檢察事務官、司法警察（官）調
查中所為之陳述，依同法第一百五十九條規定，本無證據能力，
必須具備「可信性」及「必要性」二要件，始得適用上開規定，
例外具有證據能力。所謂「可信之特別情況」，係屬「信用性」
之證據能力要件，而非「憑信性」之證據證明力，法院應審酌陳
述之原因、過程、內容、功能等外在環境加以觀察，以判斷被告
以外之人於審判外之陳述是否出於真意、有無違法取得等情形，
即其「信用性」如何獲得確保之特別情況，並就該審判外陳述如
何具備「必要性」要件，加以論說明，否則，即有採證違反證
據法則及判決理由不備之違法。原判決僅說明證人羅阿森於案發
後死亡，其於警詢之證述，依刑事訴訟法第一百五十九條之三第
三款之規定，自有證據能力等語（見原判決第四頁倒數第九行以
下），而未就其於警詢詢問時之陳述，何以具有「信用性」及「
必要性」之要件，為必要之論說明，揆之上開說明，理由亦欠
妥備。以上，或為上訴意旨所指摘，或為本院得依職權調查之事
項，應認原判決有撤銷發回更審之原因。原判決認甲○○、乙○
○、丙○○、丁○○想像競合犯傷害部分，基於審判不可分之原
則，併予發回。
據上論結，應依刑事訴訟法第三百九十七條、第四百零一條，判
決如主文。
中    華    民    國  九十九  年    五    月    六    日
                      最高法院刑事第十一庭
                          審判長法官  洪  佳  濱
                                法官  韓  金  秀
                                法官  段  景  榕
                                法官  周  煙  平
                                法官  陳  世  雄
本件正本證明與原本無異
                                      書  記  官
中    華    民    國  九十九  年    五    月   十二   日
                                                      m

司法院資訊處製作；財團法人民間司法改革基金會備份。
